【裁判字號】    91,訴,2782
【裁判日期】    921231
【裁判案由】    分割共有物
【裁判全文】
臺灣臺中地方法院民事判決  九十一年度訴字第二七八二號
    原      告    申○○○
    訴訟代理人    陳益軒  律師
    複  代理人    劉思顯  律師
                  黃逸仁
    被      告    黃○○
                  乙○○
                  巳○○
                  癸○○
                  甲○○○
                  宙○○
                  宇○○
                  玄○○
                  地○○
                  丑○○
                  未○○
                  戊○○
                  己○○
                  卯○○
                  壬○○
                  午○○
                  寅○○
                  亥○○
                  天○○
                  庚○○
                  酉○○
                  辛○○
                  丙○○
                  丁○○
                  子○○
    訴訟代理人    李振祥  律師
    複  代理人    陳榮昌  律師
    被      告    戌○○      .
                  中邑產業開發股份有限公司
                              .
    法定代理人    陸文傑      .
    兼訴訟代理人  辰○○      .
右當事人間請求分割共有物事件，本院於民國九十二年十二月二十四日言詞辯論終結
，判決如左：
    主    文
兩造共有坐落臺中縣太平市○○段第一三地號、地目雜、面積一一二０八平方公尺之
土地，其分割方法如附圖一所示：編號Ａ部分面積三二四平方公尺，分歸被告天○○
取得；編號Ｂ部分面積八七平方公尺，分歸被告未○○取得：編號Ｃ部分面積二二平
方公尺，分歸被告戊○○取得；編號Ｄ部分面積二二平方公尺，分歸被告己○○取得
；編號Ｅ部分面積二二平方公尺，分歸被告卯○○取得；編號Ｆ部分面積四四平方公
尺，分歸被告壬○○取得；編號Ｇ部分面積四四平方公尺，分歸被告午○○取得；編
號Ｈ部分面積四四平方公尺，分歸被告辛○○取得；編號Ｉ部分面積八七平方公尺，
分歸被告庚○○取得取得；編號Ｊ部分面積八七平方公尺，分歸酉○○取得；編號Ｋ
部分面積二二平方公尺，分歸被告亥○○取得；編號Ｌ部分面積二一六平方公尺，分
歸被告子○○取得；編號Ｍ部分面積一０一八七平方公尺，分歸原告、被告寅○○、
被告乙○○、被告巳○○、被告辰○○、被告黃○○、被告癸○○、被告甲○○○、
被告宙○○、被告宇○○、被告玄○○、被告地○○、被告丑○○、被告丙○○、被
告丁○○、被告戌○○、被告中邑產業開發股份有限公司等十七人，依如附表三所示
應有部分比例保持共有。
訴訟費用由兩造依如附表一所示之持分比例負擔。
    事    實
甲、原告方面：
  一、聲明：求為判決如主文所示。
  二、陳述：
    (一)坐落台中縣太平市○○段第一三地號、地目雜、面積一一二０八平方公尺之土
      地，為兩造所共有，應有部分比例及面積如附表一所示。
    (二)按民法第八百二十三條第一項規定：「各共有人，得隨時請求分割。」系爭土
      地無不能分割情形，亦未約定有不分割期限，然兩造屢次協商，其分割之方法
      均不能協議決定，為此依法提起本件訴訟。
    (三)就分割位置部分，系爭土地共有人中未○○、戊○○、己○○、卯○○、壬○○、午○○、亥○○、庚○○、酉○○、辛○○等十人，依序由最左側（北方
      ）單獨取得系爭土地，次由天○○、子○○依其應有部分取得，其餘則由其餘
      十七名共有人（含原告）繼續保持共有關係，此種分配方法係基於下述考量：
      1.與系爭土地相毗鄰之太平市○○段第三之十二號土地，亦為一分別共有之土
        地，而該地之共有人，與系爭土地之共有人相較，除被告戊○○、己○○、
        卯○○、亥○○外，其於共有人均相同（惟應有部分之比例不同）。
      2.被告天○○亦未曾出席協調會就如何分割表示意見，然其於開庭時表示要分
        配在北側之位置。而土地共有人中未○○、戊○○、己○○、卯○○、壬○○、午○○、亥○○、庚○○、酉○○、辛○○等十人，因應有部分面積甚
        小，對分割後取得何位置之土地，並無意見（因本件已召開二次共有人協調
        會，其等均未出席），於無法得知其等十人之意願下，故將系爭土地左側（
        北方）位置，並依序由天○○、未○○、戊○○、己○○、卯○○、壬○○
        、午○○、亥○○、庚○○、酉○○、辛○○等十一人，依應有部分面積取
        得。
      3.子○○雖亦為系爭土地與相毗鄰之和平段三之十二號土地共有人，然於共有
        人協調會中，其堅持不願依抽籤方式解決，而主張欲取得靠最右側（系爭土
        地南方）部分之土地，然如依其主張，則系爭土地與相毗鄰之和平段三之十
        二號土之其餘十七名共有人（含原告）之抽籤換地使用之協議，將無法遂行
        。
      4.如依附圖一所示方案，由天○○、未○○、戊○○、己○○、卯○○、壬○○、午○○、亥○○、庚○○、酉○○、辛○○、天○○、子○○分別取得
        左側（北方）之土地後，其餘十七名共有人則可以就系爭土地應有部分與相
        鄰之和平段三之十二號土地之應有部分，藉由「以地易地」之方式，將各人
        之土地合併分配取得使用，如此可發揮系爭土地充分利用之功能，亦符合多
        數共有人之最大利益。
    (四)限於法令規定，前揭分割後之各筆土地面積僅能計算至「平方公尺」，對此一
      問題，被告中邑產業開發股份有限公司（下簡稱中邑公司）同意表示為使本案
      儘速獲得解決，其願受較少面積之分配，亦即中邑公司減少面積，其餘各共有
      人增加面積。
  三、證據：提出土地登記謄本一件、土地使用分區證明屋書影本一件、系爭土地與
      和平段三之十二號土地共有人名冊及應有面積對照表一件、願保持共有同意書
      （原告等十七位共有人）影本一件為證，
乙、被告方面：
  壹、被告子○○部分：
    一、聲明：原告之訴駁回，並請求依台中縣大甲地政事務所九十二年七月二十四
        日所製作之土地複丈成果圖附圖二予以分割。
    二、陳述：
        系爭土地與台中縣太平市○○段三之十二號之土地相毗鄰，另被告子○○於
        和平段三之二三號尚有建築基地可供建築，且與系爭土地僅有數十公尺之距
        離，故為使被告與取得受分配土地號，得以配合被告子○○之建地供將來停
        車或放置物件等生活上之使用便利，增加被告子○○對系爭土地及建築基地
        將來配合使用或一併出售之經濟利益，主張應依附圖二所示方案予以分割。
    三、證據：提出土地爭記簿謄本、地籍圖謄本影本各一件為證。
  貳、被告黃○○、乙○○、辰○○、甲○○○、寅○○、天○○、中邑公司均未於
      最後言詞辯論期日到場，依其先前所為聲明及陳述稱：
    一、被告黃○○、乙○○、甲○○○部分：
        均同意照原告之分割分案為分割。
    二、被告寅○○部分：
      (一)聲明：駁回原告之訴。
      (二)陳述：因系爭土地有被第三人無權占有，有些還沒有要回來，有些在訴訟中
        ，有些被辰○○出租給第三人，被告寅○○主張等土地全部要回來以後再來
        分割比較公平。
    四、被告辰○○、中邑公司部分：
      (一)同意照原告的分割方法分割。
      (二)土地有部分是有出租給第三人，但主要是基於管理上的考量，且租金是用來
        繳稅。
    五、被告天○○部分：
        陳述：同意分割，但主張分割地方離永豐路（即北側）比較近的地，地價會
        比較高，應該補償分割到比較偏遠的土地的人。被告天○○希望能獨立分配
        到離永豐路近一點的土地。
  參、被告巳○○、癸○○、宙○○、宇○○、玄○○、地○○、丑○○、未○○、
      戊○○、己○○、卯○○、壬○○、午○○、寅○○、亥○○、庚○○、酉○○、辛○○、丙○○、丁○○、戌○○均未於言詞辯論期日到場，亦未提出書
      狀作何聲明或陳述。
丙、本院依職權於九十一年十二月三日、九十二年七月七日會同臺中縣太平地政事務
    所地政人員至現場勘驗測量現況及分割方案，並請臺中縣太平地政事務所繪製複
    丈成果圖。
    理    由
一、本件被告黃○○、乙○○、巳○○、辰○○、癸○○、甲○○○、宙○○、宇○○、玄○○、地○○、丑○○、未○○、戊○○、己○○、卯○○、壬○○、午
    ○○、寅○○、亥○○、天○○、庚○○、酉○○、辛○○、丙○○、丁○○、
    戌○○、中邑公司等人，均未於最後言詞辯論期日到場，核無民事訴訟法第三百
    八十六條各款所列情形，爰依原告之聲請，由其一造辯論而為判決。
二、原告主張坐落台中縣太平市○○段第一三地號、地目雜、面積一一二０八平方公
    尺之土地，為兩造所共有，應有部分比例及面積如附表一所示，系爭土地無不能
    分割情形，亦未約定有不分割期限，然兩造屢次協商，其分割之方法均不能協議
    決定，故請求依附圖一所示分割方法為分割，訴請裁判分割共有物等語。被告子
    ○○主張應依附圖二所示方案予以分割，以利其對系爭土地及附近其所有之建築
    基地將來配合使用或一併出售之經濟利益等語。被告黃○○、乙○○、辰○○、
    甲○○○、寅○○、天○○、中邑公司則均表示同意原告之分割方案等語。被告
    巳○○、癸○○、宙○○、宇○○、玄○○、地○○、丑○○、未○○、戊○○
    、己○○、卯○○、壬○○、午○○、寅○○、亥○○、庚○○、酉○○、辛○○、丙○○、丁○○、戌○○均未於言詞辯論期日到場，亦未提出書狀作何聲明
    或陳述。
三、經查：坐落台中縣太平市○○段第一三地號、地目雜、面積一一二０八平方公尺
    之土地，為兩造所共有，應有部分比例及面積如附表一所示，系爭土地為一南北
    狹長形土地，東邊為河堤，西臨儀東路，南與和平段三之十二號土地相毗鄰，其
    上有空地及工廠等事實，為兩造所不爭執，並有土地登記謄本一件為證，復據本
    院於九十一年十二月三日、九十二年七月七日會同臺中縣太平地政事務所地政人
    員至現場勘驗屬實，製有勘驗筆錄及複丈成果圖可據，自堪信為真正。又系爭土
    地因面積最小單位為平方公尺，故分割圖之面積只能以平方公尺為單位，無法測
    量到小數點，本件系爭土地之分割方法，無法確實依兩造之應有部分精算至小數
    點以下，合先敘明之。
四、按共有人得隨時請求分割共有物，但因物之使用目的不能分割，或契約訂有不分
    割之期限者，不在此限，且此項不分割之期限最長不得逾五年，逾五年者，縮短
    為五年，民法第八百二十三條定有明文。又裁判分割共有物訴訟，為形式之形成
    訴訟，其事件本質為非訟事件，故法院定共有物之分割方法，雖應斟酌當事人之
    聲明、共有物之性質、經濟效用及全體共有人之利益等公平合理之分配之，然不
    受當事人聲明之拘束，且各共有人在分割前之使用狀況或分管約定，法院固不受
    其拘束，惟仍應加以合情考量。經查：
  (一)系爭土地為一南北狹長形土地，東邊為河堤，西臨儀東路，南與和平段三之十二
    號土地相毗鄰，故分割後土地均可利用儀東路進出，不致發生袋地之問題。至於
    土地上之工廠建物，因係由管理人辰○○所租與他人，兩造亦表示分割後各自處
    理，故本件決定分割方案時，只須考慮各共有人坐落位置之問題即可。
  (二)系爭土地依兩造共有之應有部分加以換算，本件兩造依原物分割之之土地面積，
    應為如附表一所示之面積，並非整數，然因系爭土地因無法計算至小數點以下乙
    節，已如前述，故本件必會造成共有人分割後面實際面積有所增減，而本件被告
    中邑公司同意減少面積，讓其他共有人增加面積，以利分割，故實際分割之面積
    分配如附表二所示，其於共有人既無不利，自可採行。
  (三)就共有人天○○、未○○、戊○○、己○○、卯○○、壬○○、午○○、亥○○
    、庚○○、酉○○、辛○○等十一人，因北側位置交通位置較佳，參酌天○○個
    人意願，及其他共有人均無異見乙情，則其等之分配位置如附圖一所示，應屬可
    採。
  (四)茲有爭執者，係系爭土地最南側與和平段三之十二號土地相鄰之位置，被告子○○與其他十七名共有人（含原告、黃○○、乙○○、巳○○、辰○○、癸○○、
    甲○○○、宙○○、宇○○、玄○○、地○○、丑○○、寅○○、丙○○、丁○○、戌○○、中邑公司）均表示要取得該位置（即原告等共有人十七人所主張之
    分割方案如附圖一，被告子○○所主張之分割方案如附圖二），其等主要目的係
    為了要與其等亦有應有部分之和平段三之十二號土地合併，以利使用。而被告子
    ○○部分，除該利益外，因其於附近（離系爭土地南側數十公尺處）尚有一處建
    地（即和平段三之二三號），其可配合充當停車或放置物件使用。然查：1.被告
    子○○所屬之和平段三之二三號土地，係面臨儀東路，且在儀東路之西側
      ，而系爭土地則在儀東路之東側，而就系爭土地子○○所分配取得之土地應有
      部分為五二０分之十，面積為二一六平方公尺，如擬充當停車場使用，既同樣
      面臨儀東路，實未有重大不便之處，且其所謂得增加和平段三之二三號土地之
      使用價值，恐亦有限（蓋因因分割後之系爭土地與該土地並不相毗鄰），且其
      前提亦須該和平段三之十二號土地分割時，其得取得與系爭土地相毗鄰之位置
      ；故本件實不應僅以子○○個人情事而為衡量。
    2.至於其他十七名共有人部分，經換算後（參考附表二所示），其面積總計達一
      ０一八七平方公尺，其等出具保持共有同意書，目的亦係希望日後於上開和平
      段三之十二號土地分割時，其等得取得與系爭土地相毗鄰之位置，以利於二筆
      土地再為合併分割，增加土地使用之面積。
    3.上開被告子○○與其他十七名共有人之爭執，前提均係在圖日後得與和平段三
      之十二號土地合併使用。就此問題，兩相權衡，本院認為自應比較系爭土地之
      使用上，其得獲利者，是否有較多數之共有人，且較多應有部分之土地面積得
      以增加土地利用之價值，蓋讓十七筆土地得以增加土地利用價值，客觀上顯然
      比被告子○○個人一人之單筆土地增加利用價值，其實益來得更高。況本件被
      告子○○客觀上亦得加入其他十七名共有人之陣容，與相毗鄰之和平段三之十
      二號土地合併分割，以獲取更大面積之土地供其利用，故綜核各情，應以原告
      所提如附圖一之方案為可行。
  (五)綜上所述，就系爭土地之分割位置，本院綜合衡量，認應以如附圖一所示之分割
    方案，為最佳，爰定分割方法如主文第一項所示。
五、據上論結，本件原告之訴為有理由，依民事訴訟法第三百八十五條第一項前段、
    第七十八條、第八十條之一、第八十五條第一項但書，判決如主文。
中      華      民      國    九十二    年      十二    月    三十一    日
                                    臺灣臺中地方法院民事第三庭
~B法      官  李悌愷
右為正本係照原本作成
如不服本判決，應於判決送達後二十日內，向本院提出上訴狀。
中      華      民      國    九十二    年      十二    月    三十一    日
~B法院書記官  洪加芳
~FO
附表三：（原告、黃○○、乙○○、巳○○、辰○○、癸○○、甲○○○、宙○○、
          宇○○、玄○○、地○○、丑○○、寅○○、丙○○、丁○○、戌○○、
          中邑公司等十七名共有人分割後之應有部分比例）
┌──────┬─────────────────┐
│  姓  名    │ 應有部分（持分）比例             │
├──────┼─────────────────┤
│申○○○    │ 一０一八七分之一二九四           │
├──────┼─────────────────┤
│黃○○      │ 一０一八七分之六四七             │
├──────┼─────────────────┤
│乙○○      │ 一０一八七分之八六三             │
├──────┼─────────────────┤
│巳○○      │ 一０一八七分之八六三             │
├──────┼─────────────────┤
│辰○○      │ 一０一八七分之八六三             │
├──────┼─────────────────┤
│癸○○      │ 一０一八七分之八六三             │
├──────┼─────────────────┤
│甲○○○    │ 一０一八七分之二一六             │
├──────┼─────────────────┤
│宙○○      │ 一０一八七分之一七三             │
├──────┼─────────────────┤
│宇○○      │ 一０一八七分之一七三             │
├──────┼─────────────────┤
│玄○○      │ 一０一八七分之一七三             │
├──────┼─────────────────┤
│地○○      │ 一０一八七分之一七三             │
├──────┼─────────────────┤
│丑○○      │ 一０一八七分之一七三             │
├──────┼─────────────────┤
│寅○○      │ 一０一八七分之二一六             │
├──────┼─────────────────┤
│丙○○      │ 一０一八七分之四三二             │
├──────┼─────────────────┤
│丁○○      │ 一０一八七分之四三二             │
├──────┼─────────────────┤
│戌○○      │ 一０一八七分之四三二             │
├──────┼─────────────────┤
│中邑公司    │ 一０一八七分之二二０一           │
└──────┴─────────────────┘


司法院資訊處製作；財團法人民間司法改革基金會備份。
